ACORDAO-COMPLETO-2405548

ACÓRDÃO 4490/2020 ATA 12/2020 - SEGUNDA CÂMARA

VISTO, relatado e discutido o processo de tomada de contas especial instaurado pelo Fundo Nacional de Saúde (FNS) contra a Drogaria Pereira Primus Ltda., domiciliada no Município de Santo Antônio do Descoberto/GO, e seus sócios, em razão da aplicação irregular de recursos do Sistema Único de Saúde (SUS) no âmbito do Programa Farmácia Popular do Brasil (PFPB) , na modalidade "Aqui Tem Farmácia Popular", no período entre 1°/1/2014 e 28/2/2015.
ACORDAM os ministros do Tribunal de Contas da União, reunidos em sessão da 2ª Câmara, ante as razões expostas pela relatora, e com fundamento nos arts. 1º, inciso I, 12, § 3º, 16, inciso III, alíneas "b" e "c" e § 3º, 19, 23, inciso III, 26, 28, incisos I e II, e 57 da Lei 8.443/1992 c/c os arts. 214, inciso III, alínea "a", e 215 a 217 do Regimento Interno, em: 
9.1. excluir Frederico Flávio Pereira Neto desta relação processual;
9.2. julgar irregulares as contas da Drogaria Pereira Primus Ltda. e de Altair Cândido Alves;
9.3. condená-los, solidariamente, ao recolhimento aos cofres do Fundo Nacional de Saúde das quantias abaixo relacionadas, atualizadas monetariamente e acrescidas de juros de mora calculados a partir das datas indicadas até a data do pagamento:
	Data
	Valor
 (R$) 

	1°/9/2014
	14,40

	9/9/2014
	23,64

	1°/10/2014
	12.702,80

	2/10/2014
	4.379,94

	3/11/2014
	4.977,72

	3/11/2014
	18.603,40

	28/11/2014
	4.878,09

	1°/12/2014
	18.719,90

	14/1/2015
	19.433,15

	14/1/2015
	6.367,95

	9/2/2015
	26.119,15

	10/2/2015
	8.362,44

	3/3/2015
	27.675,60

	3/3/2015
	8.843,04

	2/4/2015
	6.007,50

	2/4/2015
	17.145,42

9.4. aplicar-lhes multas individuais de R$ 80.000,00 (oitenta mil reais) , a serem recolhidas aos cofres do Tesouro Nacional, com atualização monetária calculada da data deste acórdão até o pagamento, se efetuado após o vencimento do prazo abaixo estipulado;
9.5. fixar prazo de 15 (quinze) dias, a contar das notificações, para comprovação, perante o Tribunal, do recolhimento das dívidas acima imputadas;
9.6. autorizar a cobrança judicial das dívidas, caso não atendidas as notificações;
9.7. autorizar o pagamento das dívidas em até 36 (trinta e seis) parcelas mensais consecutivas, caso venha a ser solicitado pelos responsáveis antes do envio do processo para cobrança judicial;
9.8. fixar o vencimento da primeira parcela em 15 (quinze) dias, a contar do recebimento das notificações, e o das demais a cada 30 (trinta) dias, com incidência dos respectivos encargos legais sobre o valor de cada prestação; 
9.9. alertar aos responsáveis que a inadimplência de qualquer parcela acarretará vencimento antecipado do saldo devedor;
9.10. dar ciência desta deliberação ao procurador-chefe da Procuradoria da República no Estado de Goiás.

Tomada de contas especial instaurada pelo Fundo Nacional de Saúde em razão da aplicação irregular dos recursos do Sistema Único de Saúde recebidos por farmácia situada no município de Santo Antônio do Descoberto/GO, no âmbito do Programa Farmácia Popular do Brasil.

Segunda Câmara

Fundo Nacional de Saúde - MS.

3. Responsáveis: Altair Cândido Alves (CPF XXX.194.331-XX), Drogaria Pereira Primus Ltda. - ME (CNPJ 16.492.362/0001-87) e Frederico Flávio Pereira Neto (CPF XXX.766.026-XX).

13.1. Ministros presentes: Augusto Nardes (na Presidência), Aroldo Cedraz, Raimundo Carreiro e Ana Arraes (Relatora).
13.2. Ministro-Substituto presente: André Luís de Carvalho.

ANA ARRAES

Trata-se de tomada de contas especial instaurada pelo Fundo Nacional de Saúde (FNS) contra a Drogaria Pereira Primus Ltda., domiciliada no Município de Santo Antônio do Descoberto/GO, e seus sócios em razão da aplicação irregular dos recursos do Sistema Único de Saúde (SUS) no âmbito do Programa Farmácia Popular do Brasil (PFBP) , na modalidade 'Aqui Tem Farmácia Popular', no período entre 1°/1/2014 e 28/2/2015.
2.	A Secretaria de Controle Externo de Tomada de Contas Especial (SecexTCE) aprovou a instrução de mérito inserta à peça 81, cujo teor transcrevo a seguir, com ajustes de forma:
"INTRODUÇÃO
	Cuidam os autos de tomada de contas especial instaurada pelo Fundo Nacional de Saúde/Ministério da Saúde (FNS/MS) , em desfavor da empresa Drogaria Pereira Primus Ltda./Pharmalife - ME, sociedade empresária limitada (CNPJ 16.492.362/0001-87) , solidariamente com os sócios Sr. Henrique Flavio Pereira (CPF XXX.973.746-XX) , Sr. Frederico Flavio Pereira Neto (CPF XXX.766.026-XX) , Sr. Altair Cândido Alves (CPF XXX.194.331-XX) e Sr. João Ronaldo da Silva (CPF XXX.519.101-XX) , em razão da aplicação irregular dos recursos do Sistema Único de Saúde (SUS) no âmbito do Programa Farmácia Popular do Brasil - Aqui Tem Farmácia Popular (PFPB) , na Drogaria Pereira Primus Ltda./Pharmalife - ME, localizada no município de Santo Antônio do Descoberto/GO, no período de 1/1/2014 a 28/2/2015.
PROGRAMA FARMÁCIA POPULAR
O Programa Farmácia Popular do Brasil - PFPB foi criado pela Lei 10.858, de 13/4/2004, e regulamentado pelo Decreto 5.090, de 20/5/2004, com o objetivo de oferecer à população o acesso a medicamentos considerados essenciais, cumprindo, dessa forma, uma das principais diretrizes da Política Nacional de Assistência Farmacêutica.
O PFPB inicialmente funcionava por meio de parceria com governos estaduais, prefeituras municipais e instituições públicas, para o atendimento de projetos de implantação e manutenção de unidades próprias, sob responsabilidade da Fundação Oswaldo Cruz (FIOCRUZ) . 
Em 2006, por meio da Portaria n° 491, o Ministério da Saúde - MS expandiu o Programa para utilizar a rede já instalada do comércio varejista de produtos farmacêuticos, o qual recebeu o nome de 'Aqui Tem Farmácia Popular'. 
As farmácias e drogarias privadas que aderem ao programa fornecem aos cidadãos, de forma gratuita, medicamentos para o tratamento de hipertensão, diabetes e asma. Além destes, são disponibilizados, com até 90% de desconto, medicamentos para rinite, dislipidemia, doença de Parkinson, osteoporose, glaucoma, anticoncepcionais e fraldas geriátricas. Para cada venda realizada, o MS reembolsa o comerciante de acordo com tabela de referência de preços de medicamentos elaborada e disponibilizada no seu sítio eletrônico: http://portalms.saude.gov.br/acoes-e-programas/farmacia-popular/legislacao.
Em 2017, a Comissão Intergestores Tripartite (CIT) decidiu extinguir a rede própria do programa, passando o 'Aqui Tem Farmácia Popular' a ser o único meio de se obter medicamentos no âmbito do PFPB. 
A adesão ao programa pelos estabelecimentos da rede privada de comércio farmacêutico faz-se pela entrega de determinados documentos ao Ministério da Saúde, que, após verificar a sua regularidade, autoriza a dispensação de medicamentos subsidiados pelo Programa, fornecendo um login e uma senha de acesso ao sistema eletrônico de autorizações.
O cidadão que deseja adquirir medicamentos subsidiados pela União deve dirigir-se a uma farmácia ou drogaria credenciada portando documento que contenha o número de inscrição no Cadastro Nacional de Pessoas Físicas - CPF e receita médica. 
Com a apresentação dos referidos documentos, o comerciante credenciado deve, no momento da transação, acessar o sistema eletrônico de autorização do Ministério da Saúde e inserir, dentre outros dados, o nome do paciente, o seu número de CPF, o nome do medicamento prescrito, a quantidade prescrita, o CRM do médico e a data de expedição da receita e o código de barras (EAN) do medicamento que será dispensado.
Após a inserção dos referidos dados no sistema informatizado, este calcula automaticamente o valor que será pago pelo Fundo Nacional da Saúde e o valor remanescente, que, se existir, deverá ser pago pelo cliente, no momento da compra. O registro das informações acima indicadas no sistema eletrônico e a geração da Autorização para Dispensação do Medicamento - ADM bastam para que, no mês seguinte, os valores das vendas de medicamentos subsidiados pela União sejam depositados na conta da empresa conveniada.
A participação no Programa Farmácia Popular do Brasil - PFPB se dá por meio de adesão, de forma que as farmácias e drogarias que pretendem participar devem atender aos critérios previstos nas Portarias que o regulamentam. A participação não constitui uma obrigatoriedade aos estabelecimentos farmacêuticos, mas sim uma manifestação de vontade, com celebração de contrato entre o estabelecimento e o Ministério da Saúde. As normas instituidoras do PFPB são de consulta pública e devem ser cumpridas pelos estabelecimentos que desejem dele participar, devendo, inclusive, atestar estar cientes de todo o conteúdo e exigências previstas, mediante apresentação de requerimento e assinatura de termo de adesão. 
Para atestar a veracidade e legalidade das dispensações realizadas é necessário armazenar e manter, por um prazo de 5 (cinco anos) , as notas fiscais de aquisição dos medicamentos e/ou correlatos do Programa junto aos fornecedores, os cupons fiscais de venda, os cupons vinculados assinados pelos clientes e as respectivas receitas médicas. 
Sem que sejam apresentadas as notas fiscais que comprovem a aquisição dos medicamentos que foram registrados no sistema como tendo sido dispensados não é possível atestar sua existência e que ele tenha sido de fato entregue ao beneficiário do Programa, o que possibilita a ocorrência da fraude denominada 'venda fantasma', simulação de venda que visa gerar o pagamento indevido do subsídio pelo Ministério da Saúde. Dessa forma, para comprovar que a venda efetivamente ocorreu, deve-se haver prova da existência prévia, em estoque, dos medicamentos vendidos, não podendo, inclusive, apresentar nota fiscal de aquisição de medicamentos com código de barras (EAN) diferente do informado no momento da venda.
HISTÓRICO 
Em 27/12/2017, com fundamento na IN/TCU 71/2012, alterada pela IN/TCU 76/2016 e DN/TCU 155/2016, o Diretor-Executivo do Fundo Nacional de Saúde autorizou a instauração de Tomada de Contas Especial (peça 3) em razão de auditoria do Sistema Nacional de Auditoria do SUS - Denasus que constatou a aplicação irregular dos recursos do SUS pela Drogaria Pereira Primus Ltda./Pharmalife - ME, conforme apontado no Relatório de Auditoria 16994-MS/SGEP/Denasus, de 7/2/2017 (peças 18 a 21) .
A auditoria do Denasus teve como objetivo atender à demanda do Departamento do Assistência Farmacêutica e Insumos Estratégicos - DAF/SCTIE/MS, para avaliar a execução do Programa Farmácia Popular do Brasil - PFPB por parte de Drogaria Pereira Primus Ltda./Pharmalife - ME (peça 18, p. 3) .
O motivo que levou à instauração da tomada de contas especial foi a execução pela Drogaria Pereira Primus Ltda./Pharmalife - ME das ações do Programa Farmácia Popular do Brasil (PFPB) em desacordo com as normas estabelecidas pelo Ministério da Saúde. Foram constatadas irregularidades afetas à falta de notas fiscais para comprovar o estoque dispensado, registros em nome de pessoas falecidas e falta de apresentação de cupons vinculados e/ou respectivas receitas médicas e documentos. Para evitar duplicidade de valores atribuídos a uma mesma ocorrência a auditoria considerou todas as glosas vinculadas à falta de comprovação das aquisições com as notas fiscais, em afronta à Portaria 971/GM/MS, de 15/5/2012, no valor histórico de R$ 184.690,37 (peça 22, p. 2-3) .
O débito calculado para as 25 ocorrências identificadas por descumprimento das normas vigentes à época foi atualizado em 3/1/2018 para o valor de R$ 249.474,60 (peça 22, p. 1) , levando o tomador de contas a concluir pela responsabilização da empresa Drogaria Pereira Primus Ltda./Pharmalife - ME, solidariamente aos integrantes do quadro societário em todo o período da ocorrência dos fatos, Altair Cândido Alves (CPF XXX.194.331-XX) , João Ronaldo da Silva (CPF XXX.519.101-XX) , Henrique Flavio Pereira (CPF XXX.973.746-XX) e Frederico Flavio Pereira Neto (CPF XXX.766.026-XX) . A inscrição em conta de responsabilidade, no SIAFI, foi efetuada mediante a Nota de Lançamento de Sistema 2018NS000154, de 3/1/2018 (peça 17) .
A empresa foi habilitada no programa em 7/10/2013, sendo bloqueado o acesso ao sistema de vendas do Departamento de Informática do SUS - Datasus em 21/2/2015 (peça 18, p. 4) .
Comprova-se que foi dada oportunidade de defesa aos responsáveis, em obediência aos princípios constitucionais que asseguram o direito ao contraditório e à ampla defesa, tanto no curso da auditoria como após a conclusão do relatório e da instauração da tomada de contas especial. Tendo em vista os avisos de recebimento (peça 2) , os ofícios que constam dos autos (peça 6) , os editais publicados (peça 6, p. 7, 12, 19, 22, 29, 30 e 37) e a listagem das notificações emitidas (peça 22, 3-5) , sem que tenha havido manifestação de todos os responsáveis ou comprovação do recolhimento do montante devido aos cofres públicos, o tomador de contas especial considerou subsistente o motivo que legitimou a instauração da tomada de contas especial (peça 22, p. 6-8) . O item VII do Relatório de Auditoria 16994-MS/SGEP/Denasus esclarece que 'as notificações foram feitas conforme cadastradas e de acordo com o inciso LV do art. 5º da CF e a Portaria GM/MS nº 743, de 18/4/2012. Decorrido o prazo estabelecido, somente dois dos responsáveis legais apresentaram justificativas em 30/11/2016', sem que fossem acatadas (peça 18, p. 11) .
Em 7/11/2017, a Secretaria de Controle Interno do Ministério da Transparência e Controladoria-Geral da União emitiu o relatório de auditoria 563/2018 (peça 23) , em concordância com o relatório do tomador de contas. Em atendimento ao disposto nas alíneas 'a' do inciso II do art. 10 da Instrução Normativa/TCU 71/2012, registrou-se que as medidas adotadas em relação à apuração dos fatos foram adequadas, exceto quanto à demora para instauração da tomada de contas especial. Quanto ao previsto na alínea 'b' do mesmo inciso II, considerou-se que as normas para instauração e desenvolvimento da tomada de contas especial foram cumpridas (peça 23, p. 2) . 
Com base no certificado e parecer de auditoria 563/2018, o dirigente do órgão de controle interno concluiu pela irregularidade das presentes contas (peças 24 e 25) .
Em 8/8/2018, o Ministro de Estado da Saúde declarou ter tomado conhecimento das conclusões contidas no relatório e certificado de auditoria, bem como no parecer da Secretaria Federal de Controle Interno da Controladoria-Geral da União da Presidência da República, manifestando-se pela irregularidade das contas e determinando o encaminhamento do processo ao Tribunal de Contas da União, sendo registrada no sistema e-TCE sob número 006/2018 (peça 26) .
Autuada no TCU em 13/8/2018, foi realizada Instrução Preliminar com proposta de citação (peça 31) da empresa Drogaria Pereira Primus Ltda. (CNPJ 16.492.362/0001-87) , do Sr. Altair Candido Alves (CPF XXX.194.331-XX) e do Sr. Frederico Flavio Pereira Neto (CPF XXX.766.026-XX) , proposta essa que obteve parecer favorável da Subunidade (peça 32) e da Unidade (peça 33) . 
Os responsáveis foram citados por meio dos ofícios:
empresa Drogaria Pereira Primus Ltda.: 1352/2018 (peça 36) , 2640/2018 (peça 44) , 2639/2018 (peça 45) , 2638/2018 (peça 46) , 2637/2018 (peça 47) , e 2636/2018-TCU/Secex-TCE (peça 48) . Em virtude do insucesso na entrega das comunicações, foi publicado edital em 14/11/2019 (peça 78) ;
Sr. Altair Candido Alves: 1353/2018 (peça 35) , 2651/2018 (peça 49) e 2650/2018-TCU/Secex-TCE (peça 50) , tendo tomado ciência no dia 7/11/2018, conforme atesta o AR constante da peça 53;
Sr. Frederico Flavio Pereira Neto: 1354/2018-TCU/Secex-TCE (peça 34) , tendo tomado ciência no dia 28/9/2018, conforme atesta o AR constante da peça 37;
No dia 16/3/2019, foi juntada procuração outorgando ao Sr. Cristiano Peixoto de Queiroz, OAB/GO 40.066 (peça 66) , poderes para representar o Sr. Altair Candido Alves. No dia 5/4/2019, foi juntada procuração outorgando também ao Sr. Cristiano Peixoto de Queiroz poderes para representar o Sr. Frederico Flávio Pereira Neto (peça 71) .
No dia 16/3/2019, o Sr. Altair Candido Alves apresentou suas alegações de defesa (peça 67) , e, no dia 5/4/2019, o Sr. Frederico Flavio Pereira Neto apresentou as suas (peça 72) . A empresa Drogaria Pereira Primus Ltda., embora regularmente citada, permaneceu silente. 
No dia 30/1/2020 foi juntado despacho informando que as providências inerentes às comunicações processuais foram concluídas com validade da ciência dos responsáveis (peça 80) .
ANÁLISE DOS PRESSUPOSTOS DE PROCEDIBILIDADE DA IN/TCU 71/2012
Prejuízo ao Contraditório e Ampla Defesa
Verifica-se que não houve o transcurso de mais de dez anos desde o fato gerador sem que tenha havido a notificação do responsável pela autoridade administrativa federal competente (art. 6º, inciso II, c/c art. 19 da IN/TCU 71/2012, modificada pela IN/TCU 76/2016) , uma vez que as despesas impugnadas referem-se ao período de 16/4/2014 a 2/4/2015 (peça 22, p. 2-3) e os responsáveis foram notificados sobre as irregularidades pela autoridade administrativa competente em 22/11/2016, no caso dos Srs. Frederico Flavio Pereira Neto e Henrique Flavio Pereira, ao receberem os ofícios 514 e 515 (peça 2, p. 7-8 e peça 6, p. 31-34) , enquanto os demais o foram pelos editais publicados no Diário Oficial da União em razão da devolução dos ofícios ao remetente (peça 6, p. 7, 12, 19, 22, 29, 30 e 37) . O tomador de contas relacionou as notificações expedidas visando a regularização das contas e o ressarcimento do dano, constando dos autos todas as cópias citadas (peça 6 e peça 22, p. 3-5) .
Valor de Constituição da TCE
Verifica-se que o valor atualizado do débito apurado (sem juros) em 1/1/2017 é de R$ 215.673,68, portanto superior ao limite mínimo de R$ 100.000,00, na forma estabelecida conforme os arts. 6º, inciso I, e 19 da IN/TCU 71/2012, modificada pela IN/TCU 76/2016.
VERIFICAÇÃO DA EXISTÊNCIA DE OUTROS DÉBITOS
Em atenção ao comando contido no item 9.4 do Acórdão 1772/2017-TCU-Plenário, de relatoria do Exmo. Ministro-Substituto Augusto Sherman Cavalcanti, e em atendimento ao disposto no art. 6º, § 1º, da Instrução Normativa TCU 71/2012, informa-se que não foi constatada a existência de outros débitos imputáveis aos responsáveis arrolados nestes autos em demais processos em tramitação no Tribunal. 
EXAME TÉCNICO			 
Esgotamento da via administrativa do Ministério da Saúde para ressarcimento do dano
Preliminarmente, oportuno consignar que, nos termos do art. 23, § 1º, do Decreto 7.827/2012, que regulamenta a Lei Complementar 141/2012, e item 9.3.5.2 do Acórdão 1072/2017-TCU-Plenário (Relator Min. Bruno Dantas) , foram esgotadas, na via administrativa de controle interno do Ministério da Saúde, as medidas para ressarcimento do dano, conforme notificações aos responsáveis em 2/6/2017 e editais em 7/7/2017 (peça 6 p. 1-19) .
Caracterização das irregularidades geradoras de dano ao erário
As farmácias e drogarias que participam do Programa Farmácia Popular do Brasil estão sujeitas à legislação que regulamenta a matéria, notadamente a Lei 10.858, de 13/4/2004, o Decreto 5.090, de 20/5/2004, e diversas portarias do Ministério da Saúde. No caso presente, cita-se a Portaria 971/GM/MS, 15/5/2012, que veio a ser revogada pela Portaria 111/GM/MS, de 28/12/2016. Registra-se que as normas do Gabinete do Ministro da Saúde, que haviam sido publicadas no período de 1990 até 28 de setembro de 2017, foram consolidadas em seis Portarias de Consolidação (PRC) . Dessa forma, a Portaria 111/2016 foi revogada e teve seu texto consolidado na Portaria de Consolidação 5, de 28/9/2017, Seção III, Anexo LXXVII, que passou a regulamentar o Programa Farmácia Popular a partir daquela data.
A auditoria realizada pelo Denasus na Drogaria Pereira Primus Ltda./Pharmalife - ME (CNPJ 16.492.362/0001-87) , com endereço à Quadra 54, s/nº , Lote 18, Loja 02, bairro Centro, município de Santo Antônio do Descoberto/GO, deu origem ao Relatório de Auditoria 16994/2016/MS/SGEP/DENASUS (peças 18 a 21) , cujas conclusões embasaram o desenvolvimento da tomada de contas especial e o levantamento do débito, conforme apresentado no relatório do tomador de contas especial (peça 22, p. 2-3) .
Foram apontadas no Relatório de Auditoria 16994/2016/MS/SGEP/DENASUS ocorrências relacionadas ao registro de dispensação de medicamentos sem apresentação de notas fiscais de aquisição, registros em nome de pessoas falecidas e falta de apresentação de cupons vinculados e/ou respectivas receitas médicas e documentos, entretanto, em razão de ocorrências comuns, os valores glosados foram todos incluídos em apenas uma das irregularidades (peça 18, p. 5-9) . No caso, a falta de apresentação das notas fiscais comprovando as aquisições, no valor histórico de R$ 184.690,37, em afronta ao § 2º e 3º do art. 23, art. 39, e inciso I do art. 40 da Portaria 971/GM/MS, de 15/5/2012, como evidenciado pelas constatações 459337 e 459338 (peça 18, p. 5-7) .
Diante das irregularidades mencionadas no relatório do Denasus, e invocando o § 1°, artigo 43, e artigo 40 da Portaria MS 111 de 28/1/2016; artigo 71, inciso II, da Constituição Federal/1988 e artigo 5º, inciso II, da Lei 8.443/1992, foi responsabilizada a empresa Drogaria Pereira Primus Ltda./Pharmalife - ME, solidariamente aos sócios à época das ocorrências, Altair Cândido Alves (CPF XXX.194.331-XX) , João Ronaldo da Silva (CPF XXX.519.101-XX) , Henrique Flavio Pereira (CPF XXX.973.746-XX) e Frederico Flavio Pereira Neto (CPF XXX.766.026-XX) , conforme matriz de responsabilização e relatório do tomador de contas (peça 5 e peça 22, p. 6-7) .
Cabe destacar que, desde o início de suas atividades, em 20/7/2012 (peça 7, p. 1) , e com base nas datas de registro das alterações no contrato social na junta comercial (peça 7, p. 2-17) , a empresa teve a seguinte composição societária:
	Período
	Sócios
	Administradores
	Documento
	Peça

	Até 18/8/2014
	Frederico Flavio Pereira Neto
Henrique Flavio Pereira
	Frederico Flavio Pereira Neto
	1ª alteração contratual
	7, p. 5

	18/8/2014 a 15/5/2015
	Altair Cândido Alves
	Altair Cândido Alves
	1ª e 2ª alteração contratual
	7, p. 5 e 11

	15/5/2015 a 28/5/2015
	João Ronaldo da Silva
Altair Cândido Alves
	João Ronaldo da Silva
	2ª e 3ª alteração contratual
	7, p. 11 e 17

	A partir de 28/5/2015
	João Ronaldo da Silva
	João Ronaldo da Silva
	3ª alteração contratual
	7, p. 11

Consulta à base de dados da Receita Federal apresenta resultados distintos para as datas de inclusão e exclusão dos sócios Frederico Flavio Pereira Neto, Henrique Flavio Pereira e Altair Cândido Alves, além de não relacionar este como administrador da empresa (peça 27) :
	Período
	Sócios
	Administradores

	Até 17/3/2015
	Frederico Flavio Pereira Neto
Henrique Flavio Pereira
	Frederico Flavio Pereira Neto

	17/3/2015 a 15/5/2015
	Altair Cândido Alves
	-

	15/5/2015 a 28/5/2015
	João Ronaldo da Silva
Altair Cândido Alves
	João Ronaldo da Silva

	A partir de 28/5/2015
	João Ronaldo da Silva
	João Ronaldo da Silva

A fase interna da tomada de contas especial já se baseou nas datas em que foram assinadas as alterações contratuais, e não no registro na junta comercial (peça 14 e peça 22, p. 3) , como a seguir:
	Período
	Responsáveis

	Até 25/7/2014
	Frederico Flavio Pereira Neto
Henrique Flavio Pereira

	25/7/2014 a 21/5/2015
	Altair Cândido Alves

	A partir de 2/4/2015
	João Ronaldo da Silva

De pronto é possível observar a disparidade das informações que constam no cadastro CPF/CNPJ da Receita Federal (peça 27) , desde a data de início das atividades, 16/7/2012, quando a certidão fornecida pela Junta Comercial do Estado de Goiás indica 20/7/2012 (peça 7, p. 1) , à data de exclusão dos sócios Frederico Flavio Pereira Neto e Henrique Flavio Pereira em 17/3/2015, sem sustentação nos documentos fonte, no caso, as alterações no contrato social (peça 7, p. 2-17) . Considera-se que, à vista das cópias das alterações no contrato social da empresa, as datas do registro na junta comercial representam com mais fidedignidade o que de fato ocorreu.
Quanto aos critérios utilizados pelo tomador de contas para definir a responsabilização pelo débito apurado, entende-se que houve equívoco na inclusão do sócio Henrique Flavio Pereira, que não era o administrador da empresa, função exercida somente pelo sócio Frederico Flavio Pereira Neto, conforme cita o cadastro CPF/CNPJ da Receita Federal, a despeito da confusão de datas demonstrada no item anterior. E, ainda, foi arrolado o sócio João Ronaldo da Silva pelas ocorrências do dia 2/4/2015, quando sua inclusão na empresa se deu em 15/5/2015, data do registro na junta comercial, também considerada pela Receita Federal. No caso, foi utilizada a data de assinatura da alteração do contrato social, ao invés da data de registro na junta comercial competente (art. 45 do Código Civil) . Tal entendimento também teve reflexos no débito referente ao período de 25/7/2014 a 18/8/2014.
As ocorrências que constam do relatório da auditoria realizada pelo Denasus compreendem o período de 16/4/2014 a 2/4/2015, que estariam sob responsabilidade dos administradores da empresa segundo cada um dos critérios elencados. Fica, dessa forma, apenas os Srs. Frederico Flavio Pereira Neto e Altair Cândido Alves como responsáveis solidários à empresa Drogaria Pereira Primus Ltda./Pharmalife - ME, pelos valores históricos de, respectivamente, R$ 436,23 e R$ 184.254,14. No entendimento do Tribunal a responsabilidade dos agentes públicos e privados causadores de dano ao erário é subjetiva, dependendo da conduta ilícita, do resultado danoso e do nexo causal entre os dois elementos. Deverá, portanto, ser excluída a responsabilidade dos Sr. Henrique Flavio Pereira, por não ter exercido a administração da empresa, e do Sr. João Ronaldo da Silva, por ter somente ingressado legalmente na empresa em data posterior às ocorrências apresentadas no relatório de auditoria do Denasus.
Responsabilização da Pessoa Física dos Administradores dos Estabelecimentos Comerciais e Individualização das Condutas
Em pesquisa à base de dados de Acórdãos do TCU, foram localizados três processos julgados referentes ao Programa Farmácia Popular do Brasil que já tiveram acórdãos publicados até a presente data, os TCs Processo 002.874/2014-8, 03.274/2013-6 e Processo 030.027/2017-9. Em todos esses processos foi considerada a responsabilização solidária do representante legal e da empresa, não se vislumbrando motivo para entendimento diverso. Em raciocínio convergente, embora não se veja de pronto no arcabouço jurídico estabelecida para o Programa Farmácia Popular do Brasil condições inequívocas para o enquadramento in totum na Súmula TCU 286, quando a pessoa jurídica de direito privado responde solidariamente com seus administradores pelos danos causados ao erário na aplicação desses recursos, entende-se cabível invocar aquele entendimento considerando uma situação fática e continuada, amparada em seguidas portarias e concertações com as farmácias participantes, caracterizando uma ação pública, com recursos públicos a elas transferidos.
Em recente julgado (Acórdão 5259/2018-TCU-1ª Câmara, relator Ministro Vital do Rêgo, proferido no TC Processo 030.027/2017-9) , os posicionamentos da unidade técnica, do Ministério Público Junto ao TCU e do Relator foram uníssonos por considerar o caráter convenial conferido às avenças firmadas com farmácias e drogarias privadas pelo Programa Farmácia Popular do Brasil, o que corrobora a citação da pessoa jurídica em solidariedade com a pessoa física dos seus administradores. Cita-se trecho do Voto condutor do referido Acórdão:
Com relação à matéria de fato, como bem ressaltou o MPTCU, a norma que instituiu o PFPB (art. 2º, inciso II, da Portaria 184/2011, sucedido pelo art. 2º, inciso II, Portaria 111/2016) atribuiu ao programa, expressamente, a natureza de convênio, por meio do qual é outorgado ao particular (farmácia ou drogaria integrante da rede privada) a gestão de recursos públicos. Assim, ao assumir voluntariamente o múnus público de gestão de recursos do PFPB, o particular se submete à obrigação de prestar contas, conforme disposto no artigo 70, parágrafo único, da Constituição, e, eventual responsabilização em caso mau uso dos recursos geridos, consoante dispõe o artigo 71, inciso II, da CF/1988.
Nesse contexto, compartilho o entendimento do MPTCU, no sentido de que, ao se considerar a gestão de recursos públicos no âmbito de uma pessoa jurídica de direito privado, as decisões das pessoas naturais administradoras dessa pessoa jurídica determinam a destinação a ser dada àqueles recursos públicos. Isso faz com que, além da pessoa jurídica, também seus administradores sejam obrigados, pessoalmente, a comprovar a regular aplicação dos recursos públicos submetidos às suas decisões, a exemplo do que deliberou esta Corte no Acórdão 8969/2016-TCU-Segunda Câmara (Rel. Min. Raimundo Carreiro) .
Em razão das irregularidades apontadas encontrarem-se devidamente demonstradas no relatório da auditoria realizada pelo Denasus (peças 18 a 21) , deve ser responsabilizada a empresa Drogaria Pereira Primus Ltda./Pharmalife - ME, solidariamente aos representantes legais à época das ocorrências, Sr. Frederico Flavio Pereira Neto e Sr. Altair Cândido Alves, conforme tabela que se segue:
	Ocorrências
	Responsáveis solidários
	Valor histórico (R$) 

	16/4/2014 a 18/8/2014
	Frederico Flavio Pereira Neto
	436,23

	18/8/2014 a 2/4/2015
	Altair Cândido Alves
	184.254,14

	16/4/2014 a 2/4/2015
	Drogaria Pereira Primus Ltda./Pharmalife - ME
	184.690,37

Citações
Em cumprimento ao Despacho do Secretário da Secex-TCE (peça 33) , foi promovida a citação dos responsáveis por meio dos ofícios:
empresa Drogaria Pereira Primus Ltda.: 1352/2018 (peça 36) , 2640/2018 (peça 44) , 2639/2018 (peça 45) , 2638/2018 (peça 46) , 2637/2018 (peça 47) , e 2636/2018-TCU/Secex-TCE (peça 48) . Em virtude do insucesso na entrega das comunicações, foi publicado edital em 14/11/2019 (peça 78) ;
Sr. Altair Candido Alves: 1353/2018 (peça 35) , 2651/2018 (peça 49) e 2650/2018-TCU/Secex-TCE (peça 50) , tendo tomado ciência no dia 7/11/2018, conforme atesta o AR constante da peça 53;
Sr. Frederico Flavio Pereira Neto: 1354/2018-TCU/Secex-TCE (peça 34) , tendo tomado ciência no dia 28/9/2018, conforme atesta o AR constante da peça 37;
No dia 16/3/2019, foi juntada procuração outorgando ao Sr. Cristiano Peixoto de Queiroz, OAB/GO 40.066 (peça 66) , poderes para representar o Sr. Altair Candido Alves. No dia 5/4/2019, foi juntada procuração outorgando também ao Sr. Cristiano Peixoto de Queiroz, poderes para representar o Sr. Frederico Flávio Pereira Neto (peça 71) .
No dia 16/3/2019, o Sr. Altair Candido Alves apresentou - intempestivamente - suas alegações de defesa (peça 67) , assim como, no dia 5/4/2019, também intempestivamente, o Sr. Frederico Flavio Pereira Neto. A empresa Drogaria Pereira Primus Ltda., embora regularmente citada, permaneceu silente. 
Alegações de defesa dos Srs. Altair Candido Alves e Frederico Flávio Pereira Neto
No documento constante da peça 67, alega o Sr. Altair Candido Alves que teria sido procurado pelo Sr. João Ronaldo da Silva com a proposta de adquirir suas cotas da empresa Drogaria Pereira Primus Ltda., mas que, por estar com restrições em seu nome, propôs que o Sr. Altair Candido Alves 'emprestasse' temporariamente seu nome. 
O Sr. Altair, que estaria passando por dificuldades financeiras, aceitou o acordo de 'emprestar' seu nome como sócio na empresa, mas, prevenindo transtornos futuros, firmou um contrato particular de cessão de cotas, passando toda responsabilidade de gestão para o Sr. João Ronaldo (peça 67) .
Neste sentido, a empresa teria ficado totalmente na responsabilidade do Sr. João Ronaldo desde 18/8/2014.
No documento constante da peça 72, alega o Sr. Frederico Flavio Pereira Neto que também teria sido procurado pelo Sr. João Ronaldo da Silva com a proposta de adquirir suas cotas da empresa, mas que, por estar com restrições em seu nome, propôs que o Sr. Frederico Flavio Pereira Neto 'emprestasse' temporariamente seu nome. 
O Sr. Frederico, que também estaria passando por dificuldades financeiras, aceitou o acordo de 'emprestar' seu nome como sócio na empresa, mas, também prevenindo transtornos futuros, firmou um contrato particular de cessão de cotas, passando toda responsabilidade de gestão para o Sr. João Ronaldo (peça 75) .
Neste sentido, a empresa teria ficado totalmente na responsabilidade do Sr. João Ronaldo desde 20/7/2012.
Análise
Não assiste razão aos defendentes. Sobre o empresário, recai a obrigação de registrar os atos societários de sua sociedade na Junta Comercial da unidade da Federação na qual está localizada sua sede, sendo a Junta Comercial, portanto, o órgão responsável pela execução do registro público mercantil, conforme disposto no artigo 967 do Código Civil. Ainda conforme §2º do artigo 968 do mencionado Código, à margem da inscrição, e com as mesmas formalidades, serão averbadas quaisquer modificações nela ocorrentes.
Dessa forma, a transferência de quotas e a atribuição de poderes de administração só possui eficácia perante terceiros a partir do registro na junta comercial competente. A mera existência de contrato autenticado em cartório não produz efeitos, já que não satisfeitos os requisitos formais exigidos. 
Ademais, a confessada prática pode caracterizar crime de falsidade ideológica, consubstanciado no 'empréstimo de nome' com a finalidade de burlar restrição legal imposta, conforme tipificado no Art. 299 do Código Penal:
Art. 299 - Omitir, em documento público ou particular, declaração que dele devia constar, ou nele inserir ou fazer inserir declaração falsa ou diversa da que devia ser escrita, com o fim de prejudicar direito, criar obrigação ou alterar a verdade sobre fato juridicamente relevante.
Pena - reclusão, de um a cinco anos, e multa, se o documento é público, e reclusão de um a três anos, e multa, de quinhentos mil réis a cinco contos de réis, se o documento é particular.
Ao aceitar que terceiro administrasse - informalmente - em seu nome, foi assumido o risco e aceita a responsabilidade sobre quaisquer irregularidades que poderiam ocorrer, como as discutidas nesta TCE. 
Dessa forma, conforme a Segunda Alteração Contratual e Consolidação do Contrato Social registrado na Junta Comercial do Estado de Goiás - JUCEG, somente a partir do dia 15/5/2015 é que o Sr. João Ronaldo da Silva ingressa formalmente na sociedade como sócio quotista e administrador, podendo ser responsabilizado somente a partir de então. 
Revelia da empresa Drogaria Pereira Primus Ltda.
Apesar de a responsável ter sido devidamente citada, não atendeu à citação e não se manifestou quanto às irregularidades verificadas.
Transcorrido o prazo regimental fixado e mantendo-se inerte a aludida responsável, impõe-se que seja considerada revel, dando-se prosseguimento ao processo, de acordo com o art. 12, § 3º, da Lei 8.443/1992.
Nos processos do TCU, a revelia não leva à presunção de que seriam verdadeiras todas as imputações levantadas contra os responsáveis, diferentemente do que ocorre no processo civil, em que a revelia do réu opera a presunção da verdade dos fatos narrados pelo autor. Dessa forma, a avaliação da responsabilidade do agente não pode prescindir da prova existente no processo ou para ele carreada.
Ao não apresentar defesa, a responsável deixou de produzir prova da regularidade dos atos que praticou, em afronta às normas que impõem a obrigação legal àqueles que gerem recursos públicos, sempre que demandados pelos órgãos de controle, apresentar os documentos que demonstrem a correta utilização das verbas públicas, a exemplo do contido no art. 93 do Decreto-Lei 200/67: 'Quem quer que utilize dinheiros públicos terá de justificar seu bom e regular emprego na conformidade das leis, regulamentos e normas emanadas das autoridades administrativas competentes.' 
Mesmo as alegações de defesa não sendo apresentadas, considerando o princípio da verdade real que rege esta Corte, procurou-se buscar, em eventuais manifestações dos responsáveis se havia algum argumento que pudesse ser aproveitado a seu favor. 
Culpabilidade
No âmbito do TCU, é considerado de boa-fé o responsável que, embora tenha concorrido para o dano ao erário ou outra irregularidade, seguiu as normas pertinentes, os preceitos e os princípios do direito. A análise, portanto, é feita sob o ponto de vista objetivo, sem que seja necessária a comprovação de má-fé (dolo) , mas apenas da ausência de boa-fé objetiva (Acórdão 7936/2018-TCU-Segunda Câmara, rel. Min. Augusto Sherman) .
 Dessa forma, não é possível atestar a boa-fé dos responsáveis, havendo indícios, inclusive, da ocorrência de má-fé, haja vista a confessada prática que pode incorrer no crime de falsidade ideológica, consubstanciado no 'empréstimo de nome' com a finalidade de burlar restrição legal imposta. É razoável afirmar que era possível aos responsáveis ter consciência da ilicitude dos atos, sendo-lhes exigível conduta diversa. 
Verificação do Prazo de Prescrição da Pretensão Punitiva
Observa-se não ter ocorrido a prescrição da pretensão punitiva por parte do TCU que, nos termos do entendimento firmado no Acórdão 1441/2016-TCU-Plenário (Rel. Ministro Benjamin Zymler) , subordina-se ao prazo geral de prescrição indicado no art. 205 do Código Civil, qual seja, dez anos contados a partir da data de ocorrência da irregularidade sancionada, nos termos do art. 189 do Código Civil. As irregularidades discutidas nesta TCE ocorreram nos exercícios de 2014 e 2015, bem como houve interrupção do prazo prescricional, em 28/8/2018, em função do ato que determinou as citações (peça 33) , portanto há menos de 10 anos, não restando caracterizada a prescrição da pretensão punitiva.
CONCLUSÃO
Em face da análise promovida na seção 'Exame Técnico', propõe-se rejeitar as alegações de defesa apresentadas pelo Sr. Altair Candido Alves, CPF XXX.194.331-XX, e pelo Sr. Frederico Flavio Pereira Neto, CPF XXX.766.026-XX, uma vez que não foram suficientes para sanear as irregularidades a eles atribuídas, bem como considerar revel a empresa Drogaria Pereira Primus Ltda., CNPJ 16.492.362/0001-87. 
Será proposto excluir a responsabilidade do Sr. Henrique Flavio Pereira, por não ter exercido a administração da empresa, e do Sr. João Ronaldo da Silva, por ter somente ingressado legalmente na empresa em data posterior às ocorrências apresentadas no relatório de auditoria do Denasus.
Por fim, inexistindo nos autos elementos que demonstrem a boa-fé dos responsáveis ou a ocorrência de outros excludentes de culpabilidade, conforme exposto na seção 'Culpabilidade', devem, suas contas ser, desde logo, julgadas irregulares, nos termos do art. 202, § 6º, do Regimento Interno/TCU, procedendo-se à condenação em débito e à aplicação da multa prevista no art. 57 da Lei 8.443/1992.
PROPOSTA DE ENCAMINHAMENTO
Diante do exposto, submetem-se os autos à consideração superior, propondo:
excluir da relação de responsáveis o Sr. Henrique Flavio Pereira (CPF XXX.973.746-XX) e o Sr. João Ronaldo da Silva (CPF XXX.519.101-XX) ;
considerar revel, para todos os efeitos, a sociedade empresária Drogaria Pereira Primus Ltda. (CNPJ 16.492.362/0001-87) , dando-se prosseguimento ao processo, nos termos do art. 12, § 3º, da Lei 8.443/1992 c/c o art. 202, § 8º, do RI/TCU;
rejeitar as alegações de defesa apresentadas pelo Sr. Altair Candido Alves (CPF XXX.194.331-XX) e pelo Sr. Frederico Flavio Pereira Neto (CPF XXX.766.026-XX) ;
com fundamento nos arts. 1º, inciso I, 16, inciso III, alíneas 'b' e 'c' da Lei 8.443/1992 c/c os arts. 19 e 23, inciso III, da mesma Lei, e com arts. 1º, inciso I, 209, inciso IV, 210 e 214, inciso III, do Regimento Interno, que sejam julgadas irregulares as contas da sociedade empresária Drogaria Pereira Primus Ltda. (CNPJ 16.492.362/0001-87) , do Sr. Altair Candido Alves (CPF XXX.194.331-XX) e do Sr. Frederico Flavio Pereira Neto (CPF XXX.766.026-XX) , e condená-los, solidariamente, ao pagamento das quantias a seguir especificadas, com a fixação do prazo de quinze dias, a contar das notificações, para comprovar, perante o Tribunal (art. 214, inciso III, alínea 'a', do Regimento Interno) , o recolhimento das dívidas aos cofres do Fundo Nacional de Saúde, atualizadas monetariamente e acrescidas dos juros de mora, calculados a partir das datas discriminadas, até a data dos recolhimentos, na forma prevista na legislação em vigor, abatendo-se, na oportunidade, os valores já ressarcidos:
Solidariedade: Drogaria Pereira Primus Ltda. (CNPJ 16.492.362/0001-87) e Sr. Altair Cândido Alves (CPF XXX.194.331-XX) 
	DATA DA OCORRÊNCIA
	VALOR ORIGINAL
 (R$) 
	D/C

	01/09/2014
	14,40
	D

	09/09/2014
	23,64
	D

	01/10/2014
	12702,80
	D

	02/10/2014
	4379,94
	D

	03/11/2014
	4977,72
	D

	03/11/2014
	18603,40
	D

	28/11/2014
	4878,09
	D

	01/12/2014
	18719,90
	D

	14/01/2015
	19433,15
	D

	14/01/2015
	6367,95
	D

	09/02/2015
	26119,15
	D

	10/02/2015
	8362,44
	D

	03/03/2015
	27675,60
	D

	03/03/2015
	8843,04
	D

	02/04/2015
	6007,50
	D

	02/04/2015
	17145,42
	D

Solidariedade: Drogaria Pereira Primus Ltda. (CNPJ 16.492.362/0001-87) e Sr. Frederico Flavio Pereira Neto (CPF XXX.766.026-XX) 
	DATA DA OCORRÊNCIA
	VALOR ORIGINAL
 (R$) 
	D/C

	16/04/2014
	24,80
	D

	12/05/2014
	34,40
	D

	12/05/2014
	20,36
	D

	30/05/2014
	134,79
	D

	30/05/2014
	13,46
	D

	07/07/2014
	175,18
	D

	08/07/2014
	13,46
	D

	31/07/2014
	9,60
	D

	01/08/2014
	10,18
	D

aplicar à sociedade empresária Drogaria Pereira Primus Ltda. (CNPJ 16.492.362/0001-87) , ao Sr. Altair Candido Alves (CPF XXX.194.331-XX) e ao Sr. Frederico Flavio Pereira Neto (CPF XXX.766.026-XX) , individualmente, a multa prevista no art. 57 da Lei 8.443/1992 c/c o art. 267 do Regimento Interno, com a fixação do prazo de quinze dias, a contar das notificações, para comprovar, perante o Tribunal (art. 214, inciso III, alínea 'a', do Regimento Interno) , o recolhimento das dívidas aos cofres do Tesouro Nacional, atualizadas monetariamente desde a data do acórdão até a dos efetivos recolhimentos, se forem pagas após o vencimento, na forma da legislação em vigor;
autorizar, desde logo, nos termos do art. 28, inciso II, da Lei 8.443/1992, a cobrança judicial das dívidas, caso não atendidas as notificações;
autorizar, desde logo, e com fundamento no art. 26, da Lei 8.443/1992 c/c o art. 217, do Regimento Interno do TCU, caso seja do interesse dos responsáveis, o parcelamento das dívidas em até 36 parcelas, devendo incidir, sobre cada uma, os encargos legais devidos, sem prejuízo de alertá-los de que, caso optem por essa forma de pagamento, a falta de comprovação do recolhimento de qualquer parcela implicará o vencimento antecipado do saldo devedor, nos termos do art. 26, parágrafo único, e 59, da Lei 8.443/1992 c/c o art. 217, § 2º, do Regimento Interno do TCU;
encaminhar cópia da deliberação ao Procurador-Chefe da Procuradoria da República em Goiás, nos termos do § 3º do art. 16 da Lei 8.443/1992 c/c o § 7º do art. 209 do Regimento Interno do TCU, para adoção das medidas cabíveis; e comunicar-lhe que o relatório e o voto que a fundamentarem podem ser acessados por meio do endereço eletrônico www.tcu.gov.br/acordaos e que, caso haja interesse, o Tribunal pode enviar-lhe cópia desses documentos sem qualquer custo."
3.	O Ministério Público junto ao TCU (MPTCU) , por sua vez, manifestou-se por meio do parecer consubstanciado à peça 84, nestes termos:
	"Trata-se de tomada de contas especial instaurada pelo Fundo Nacional de Saúde/Ministério da Saúde (FNS/MS) em desfavor da empresa Drogaria Pereira Primus Ltda./Pharmalife - ME, localizada no Município de Santo Antônio do Descoberto/GO, solidariamente com seus sócios, os Srs. Henrique Flavio Pereira, Frederico Flavio Pereira Neto, Altair Cândido Alves e João Ronaldo da Silva, em decorrência de práticas irregulares e infringência de normas relacionadas ao Programa Farmácia Popular do Brasil - Aqui Tem Farmácia Popular (PFPB) , no período de 1º/1/2014 a 28/2/2015
As empresas privadas que aderiram ao Programa Farmácia Popular do Brasil forneciam aos cidadãos, de forma gratuita, medicamentos para o tratamento de hipertensão, diabetes e asma. Essas drogarias também disponibilizavam, com até 90% de desconto, medicamentos para rinite, dislipidemia, doença de Parkinson, osteoporose, glaucoma, anticoncepcionais e fraldas geriátricas. O Ministério da Saúde reembolsava o comerciante de acordo com tabela de referência de preços de medicamentos elaborada e disponibilizada no seu sítio eletrônico http://portalms.saude.gov.br/acoes-e-programas/farmaciapopular/legislacao.
A instauração desta tomada de contas especial origina-se do fato de que a Drogaria Pereira Primus Ltda./Pharmalife - ME executou ações do Programa Farmácia Popular do Brasil (PFPB) em desacordo com as normas estabelecidas pelo Ministério da Saúde. Verificou-se, em síntese, a ocorrência de irregularidades relacionadas à falta de notas fiscais para comprovar o estoque dispensado, ao registro em nome de pessoas falecidas e à falta de apresentação de cupons vinculados e/ou respectivas receitas médicas e documentos. 
Com a finalidade de evitar duplicidade de valores atribuídos a uma mesma ocorrência, a auditoria considerou todas as glosas vinculadas à falta de comprovação das aquisições com as notas fiscais, em afronta à Portaria 971/GM/MS, de 15/5/2012, no valor histórico de R$ 184.690,37 (peça 22, p. 2-3) . O débito calculado para as 25 ocorrências identificadas por descumprimento das normas vigentes à época foi atualizado, em 3/1/2018, para o valor de R$ 249.474,60 (peça 22, p. 1) . 
O tomador de contas também concluiu pela responsabilização da empresa Drogaria Pereira Primus Ltda./Pharmalife - ME, solidariamente com os integrantes do quadro societário em todo o período da ocorrência dos fatos, quais sejam os Srs. Altair Cândido Alves, João Ronaldo da Silva, Henrique Flavio Pereira e Frederico Flavio Pereira Neto. Tal posicionamento contou com a aquiescência da Controladoria-Geral da União (peça 23, p. 3) 
Após instrução inicial, a Secex-TCE opinou pela responsabilização tão somente da pessoa jurídica Drogaria Pereira Primus Ltda./Pharmalife - ME e dos Srs. Frederico Flavio Pereira Neto e Altair Cândido Alves (peça 31, p. 6-9) . Esses últimos, além de sócios-quotistas, foram administradores da empresa durante o período em que ocorreram as impropriedades (peça 7, p. 2-5) . 
A unidade técnica citou os mencionados responsáveis pelos valores abaixo especificados (peças 34, 37, 50, 53 e 78) :
	RESPONSÁVEIS SOLIDÁRIOS
	VALOR HISTÓRICO 

	Frederico Flavio Pereira Neto e Drogaria Pereira Primus Ltda./Pharmalife - ME
	R$ 436,23

	Altair Cândido Alves e Drogaria Pereira Primus Ltda./Pharmalife - ME
	R$ 184.254,14

Os Srs. Frederico Flavio Pereira Neto e Altair Cândido Alves aduziram as alegações de defesa contidas nas peças 67 e 72. Apesar de devidamente citada, a Drogaria Pereira Primus Ltda./Pharmalife - ME não apresentou alegações de defesa nem promoveu o pagamento do valor devido. Passemos ao exame dos elementos de defesa.
O Srs. Altair Candido Alves e Frederico Flavio Pereira Neto afirmam que foram procurados pelo Sr. João Ronaldo da Silva com a proposta de adquirir cotas da mencionada pessoa jurídica. 
Alegando restrições decorrentes de dívidas, o Sr. João Ronaldo da Silva teria proposto aos Srs. Altair Candido Alves e Frederico Flavio Pereira Neto que 'emprestassem' temporariamente seus nomes. 
O Srs. Altair Candido Alves e Frederico Flavio Pereira Neto alegam que, como estavam passando por dificuldades financeiras, aceitaram o acordo proposto, entretanto, prevenindo transtornos futuros, firmaram contratos particulares de cessão de cotas, passando toda a responsabilidade de gestão para o Sr. João Ronaldo da Silva. 
Segundo o Sr. Frederico Flavio Pereira Neto, a administração da empresa esteve sob a responsabilidade do Sr. João Ronaldo da Silva desde 20/7/2012 (peça 72, p. 2) . Todavia, conforme as alegações do Sr. Altair Candido Alves, o Sr. João Ronaldo da Silva teria assumido a administração da Drogaria Pereira Primus Ltda. em 18/8/2014.
O Sr. Altair Candido Alves apresenta documento intitulado 'CONTRATO DE CESSÃO DE QUOTAS SOCIAIS', de 20/8/2014, por meio do qual cede toda as suas quotas da Drogaria Pereira Primus Ltda. (peça 68, p. 1) . Esse instrumento previa que, a partir de 18/8/2014, o Sr. João Ronaldo da Silva assumiria a propriedade das quotas e a posse de todos os bens relacionados à empresa (peça 68, p. 1) . 
O referido termo contratual teve as firmas dos Srs. João Ronaldo da Silva e Altair Candido Alves devidamente conferidas pelo Cartório do 9º Ofício de Notas e Protesto de Títulos do Gama (DF) . O Sr. Frederico Flavio Pereira Neto não apresentou termo contratual de cessão de quotas ou instrumento do gênero.
Em sua última instrução, a unidade técnica propugna a rejeição das alegações de defesa, opinando no sentido de que a transferência de quotas e a atribuição de poderes de administração só possui eficácia perante terceiros a partir do registro na junta comercial competente e que a mera existência de contrato autenticado em cartório não produz efeitos, já que não satisfeitos os requisitos formais exigidos.
A Secex-TCE entende que a confessada prática pode ser identificada como crime de falsidade ideológica, tipificada no art. 299 do Código Penal.
Para melhor entendimento da configuração dos acionistas da empresa ao longo do tempo, vejamos os documentos constantes da peça 7, p. 1-17 e peça 27. O período está definido em conformidade com a data de celebração dos termos contratuais:
	Sócios-quotistas
	Administrador
	Instrumento
	Período

	Frederico Flavio Pereira Neto e Henrique Flávio Pereira
	Frederico Flavio Pereira Neto
	Contrato
	Até 25/7/2014

	Altair Cândido Alves 
	Altair Cândido Alves
	1ª Alteração Contratual
	Entre 25/7/2014 e 2/4/2015

	Altair Cândido Alves (40%) e João Ronaldo da Silva (60%) 
	João Ronaldo da Silva
	2ª Alteração Contratual e Contrato Social Consolidado
	Entre 2/4/2015 e 21/5/2015

	João Ronaldo da Silva
	João Ronaldo da Silva
	3ª Alteração Contratual e Contrato Social Consolidado
	A partir de 21/5/2015

No que diz respeito aos termos de alteração contratual registrados na Junta Comercial, durante o período de 16/4/2014 a 2/4/2015, quando foram perpetradas as irregularidades que deram azo às presentes contas especiais (vide datas dos débitos nos ofícios citatórios) , o Sr. João Ronaldo da Silva não fazia parte do quadro de cotistas e não administrava a Drogaria Pereira Primus Ltda.
Diante do que dispõe o art. 967 do Código Civil, assiste razão à instrução técnica no que diz respeito à ineficácia do termo contratual juntado à peça 67, visto que não foi objeto de registro na Junta Comercial. 
Diga-se de passagem, o referido termo, firmado em 20/8/2014, indicava que o Sr. João Ronaldo da Silva ficaria com todas as quotas, entretanto, alguns meses depois, em 2/4/2015, a 2ª Alteração Contratual, contradizendo o conteúdo do documento à peça 67, estabeleceu a cessão de apenas 60% das quotas para o Sr. João Ronaldo da Silva. Somente em 21/5/2015, mediante a 3ª Alteração, é que o Sr. João Ronaldo da Silva passou a ter a integralidade das quotas. 
Portanto, não merecem acolhida as alegações de defesa apresentadas pelos Srs. Frederico Flavio Pereira Neto e Altair Cândido Alves.
Quanto à responsabilidade do Sr. Frederico Flavio Pereira Neto, entendo pertinente tecer alguns comentários. De início, verifico que, na composição do débito de sua responsabilidade, dois valores (R$ 10,18 e R$ 9,60) se inserem no período de administração do Sr. Altair Cândido Alves, ou seja, correspondem a irregularidades ocorridas após a celebração da 1ª Alteração Contratual, que excluiu da sociedade os Srs. Frederico Flavio Pereira Neto e Henrique Flávio Pereira. Portanto, a meu ver, a citação contém esses desacertos. 
Entendo, ademais, que o montante do débito de responsabilidade do Sr. Frederico Flavio Pereira Neto é inexpressivo, o que torna o julgamento pela irregularidade das suas contas, com imputação de débito e multa, medida desproporcionalmente severa. Em valores históricos, excluindo-se as parcelas de R$ 10,18 e R$ 9,60, o montante seria de apenas R$ 570,66. 
Ao compararmos as parcelas do débito de responsabilidade do Sr. Frederico Flavio Pereira Neto com os valores envolvidos nas irregularidades cometidas durante a administração do Sr. Altair Cândido Alves, não possível afirmar, mas é razoável suscitar a possibilidade de que decorram de falhas de controle ou organização e não de conduta dolosa. 
De se considerar, ainda, a possibilidade da interposição de recursos e de outras medidas processuais por parte dos responsáveis, de modo que a exclusão do Sr. Frederico Flavio Pereiro Neto constitui medida que guarda consonância com o princípio da economia processual. 
Assim sendo, opino no sentido de que o Sr. Frederico Flavio Pereira Neto seja excluído do polo passivo das presentes contas, em razão da inexpressividade do débito de sua responsabilidade. Em consequência, no que diz respeito ao débito de responsabilidade da Drogaria Pereira Primus Ltda., devem ser extraídos os valores que, na proposta da unidade instrutiva, correspondam à responsabilidade solidária com o Sr. Frederico Flavio Pereira Neto. 
Por todo o exposto, este membro do Ministério Público de Contas, aquiescendo parcialmente à proposta da Secex-TCE (peça 81, p. 11-13) , propõe:
a) no item 'a' do parágrafo 70 da instrução técnica, seja inserido o nome do Sr. Frederico Flavio Pereira Neto entre aqueles que devem ser excluídos da relação processual; e
b) seja extraído do item 'd' do parágrafo 70 da instrução técnica o nome do Sr. Frederico Flavio Pereira Neto, assim como os valores cuja responsabilidade solidária recai sobre o referido responsável e a Drogaria Pereira Primus;
c) seja excluído o nome do Sr. Frederico Flavio Pereira Neto do item 'e' do parágrafo 70 da instrução técnica."
É o relatório.

Cristiano Peixoto de Queiroz (OAB/GO 40.066) representando Frederico Flávio Pereira Neto e Altair Cândido Alves.

Procurador Sérgio Ricardo Costa Caribé.

TOMADA DE CONTAS ESPECIAL. PROGRAMA FARMÁCIA POPULAR DO BRASIL. AUDITORIA REALIZADA PELO DEPARTAMENTO NACIONAL DE AUDITORIA DO SUS. AUSÊNCIA DE NOTAS FISCAIS DE AQUISIÇÃO E CUPONS VINCULADOS ÀS VENDAS. GLOSAS DE DESPESAS. INEFICÁCIA DE CONTRATOS DE CESSÃO DE QUOTAS NÃO AVERBADOS NA JUNTA COMERCIAL. FALTA DE COMPROVAÇÃO DA APLICAÇÃO REGULAR DOS RECURSOS. IRREGULARIDADE DAS CONTAS. DÉBITO SOLIDÁRIO. MULTA. EXCLUSÃO DE UM DOS RESPONSÁVEIS DA RELAÇÃO PROCESSUAL ANTE A BAIXA MATERIALIDADE DO DANO.

TOMADA DE CONTAS ESPECIAL (TCE)

Secretaria de Controle Externo de Tomada de Contas Especial (SecexTCE).

A presente tomada de contas especial foi instaurada pelo Fundo Nacional de Saúde (FNS) contra a Drogaria Pereira Primus Ltda., domiciliada no Município de Santo Antônio do Descoberto/GO, e seus sócios em razão da aplicação irregular de recursos do Sistema Único de Saúde (SUS) no âmbito do Programa Farmácia Popular do Brasil (PFPB) , na modalidade "Aqui Tem Farmácia Popular", no período entre 1°/1/2014 e 28/2/2015.
2.	De acordo com as normas do Ministério da Saúde, as farmácias cadastradas no PFPB deveriam, no ato de dispensação de medicamentos, manter registro das notas fiscais de aquisição e dos cupons vinculados às vendas.
3.	No caso concreto, o prejuízo ao erário foi apurado em auditoria realizada pelo Departamento Nacional de Auditoria do SUS (Denasus) , cujo relatório foi concluído em 7/2/2017 (peças 18-21) . A fiscalização constatou a ausência dos documentos mencionados no item anterior, além de registros em nome de pessoas falecidas. Ao final, o órgão adotou como critério de glosa os valores dos medicamentos relativos às notas fiscais de aquisições não apresentadas na auditoria. São vinte e sete itens, cuja soma, em valores históricos, resulta em R$ 184.690,37 (peça 22, p. 2-3) .
4.	Apresentaram alegações de defesa Altair Cândido Alves e Frederico Flávio Pereira Neto, sócios-administradores da Drogaria Pereira Primus Ltda. no período que compreende os fatos desta TCE. Por sua vez, essa pessoa jurídica não respondeu ao ofício de citação, de modo que o processo deve prosseguir à sua revelia, em atenção disposto no art. 12, § 3º, da Lei 8.443/1992.
5.	Os responsáveis não impugnam os fatos que conduzem ao dano apurado nos autos. Arguem apenas ilegitimidade passiva e sustentam que "emprestaram" seus nomes a João Ronaldo da Silva, verdadeiro administrador da sociedade, por necessidade financeira e, para se resguardarem juridicamente, celebraram instrumentos particulares com aquele terceiro, transferindo-lhe a integralidade das cotas (peças 68 e 78) , logo após terem sido registradas na Junta Comercial as alterações no contrato social pelas quais passaram a figurar como sócios-administradores.
-II-
6.	Os contratos apresentados pelos defendentes, desacompanhados de averbações no registro público, não possuem eficácia perante a sociedade e terceiros; logo, não provam que aqueles tenham se retirado, de fato, do quadro societário da empresa.
7.	A modificação de quadro de sócios de sociedade afeta cláusula essencial do contrato social, motivo pelo qual a cessão de quotas requer a sua correspondente modificação, conforme prescreve o art. 1.003 do Código Civil:
"Art. 1.003. A cessão total ou parcial de quota, sem a correspondente modificação do contrato social com o consentimento dos demais sócios, não terá eficácia quanto a estes e à sociedade."
8.	Com efeito, embora o Código Civil permita aos sócios disporem sobre a cessão de suas quotas, a ausência de averbação do referido documento a torna sem eficácia, em atenção ao disposto no art. 1.057:
"Art. 1.057. Na omissão do contrato, o sócio pode ceder total ou parcialmente a quem seja sócio, independentemente da audiência dos outros, ou a estranho, se não houver oposição de titulares de mais de um quarto do capital social.
Parágrafo único. A cessão terá eficácia quanto à sociedade e terceiros, inclusive para os fins do parágrafo único do art. 1.003, a partir da averbação do respectivo instrumento, subscrito pelos sócios anuentes;"
9.	É nesse sentido a jurisprudência do Superior Tribunal de Justiça:
"RECURSO ESPECIAL. DIREITO EMPRESARIAL E PROCESSUAL CIVIL. DIREITO SOCIETÁRIO. CESSÃO DE COTAS. EFICÁCIA PERANTE A SOCIEDADE. NECESSIDADE DE AVERBAÇÃO NA JUNTA COMERCIAL. ARTS. 1.003 E 1.057 DO CCB/2002. ASSINATURA DE TODOS OS SÓCIOS. IRRELEVÂNCIA.
1. Controvérsia acerca do termo inicial do prazo de dois anos da responsabilidade do sócio que cedeu suas cotas sociais.
2. 'A cessão total ou parcial de quota, sem a correspondente modificação do contrato social com o consentimento dos demais sócios, não terá eficácia quanto a estes e à sociedade' (art. 1.003, caput, do CCB/2002) .
3. Hipótese em que a cessão contou com a concordância de todos os sócios.
4. Distinção entre os efeitos da cessão nas relações jurídicas internas e externas.
5. Necessidade de averbação na Junta Comercial para que a cessão produza efeitos quanto à sociedade, ainda que todos os sócios, inclusive o sócio administrador, tenha anuído com a cessão.
6. 'Até dois anos depois de averbada a modificação do contrato, responde o cedente solidariamente com o cessionário, perante a sociedade e terceiros, pelas obrigações que tinha como sócio' (art. 1.003, p. u., do CCB/2002) .
7. Transcurso de prazo inferior a dois anos entre a data da averbação e o momento da propositura da demanda.
8. Doutrina acerca da questão.
9. Decadência afastada na espécie.
10. RECURSO ESPECIAL PROVIDO (REsp 1.415.543/RJ, rel. Min. Paulo de Tarso Sanseveriano, Terceira Turma, DJe 13/6/2016) ";
"RECURSO ESPECIAL. CIVIL. PROCESSUAL CIVIL. AÇÃO DE COBRANÇA. SOCIEDADE LIMITADA. CESSÃO DE QUOTAS SOCIAIS. OBRIGAÇÕES ANTERIORES À CESSÃO. LEGITIMIDADE ATIVA DA SOCIEDADE EMPRESÁRIA. DECADÊNCIA. TERMO INICIAL. REGISTRO DA ALTERAÇÃO CONTRATUAL. CEDENTE. RESPONSABILIDADE. APÓS AVERBAÇÃO. PERÍODO. DOIS ANOS. DISSÍDIO JURISPRUDENCIAL. AUSÊNCIA DE DEMONSTRAÇÃO. SÚMULA Nº 13/STJ.
1. A controvérsia a ser dirimida no recurso especial diz respeito às seguintes teses: i) ilegitimidade ativa da sociedade empresária para promover ação de cobrança contra as ex-sócias, objetivando o ressarcimento de débitos fiscais anteriores à cessão de quotas, ii) definição do termo inicial do prazo de 2 (dois) anos em que o cedente de quotas sociais responde pelas obrigações que tinha como sócio, e iii) ausência de responsabilidade das ex-sócias cedentes em decorrência de suposto pagamento espontâneo da dívida pelos sócios cessionários.
2. Configurada a legitimidade ativa da sociedade empresária que postula em nome próprio o ressarcimento de obrigações que entende ser de responsabilidade das ex-sócias.
3. Nos termos dos arts. 1.003 e 1.057 do Código Civil, os efeitos da cessão de quotas, em relação à sociedade e a terceiros, somente se operam após a efetiva averbação da alteração do quadro societário perante a Junta Comercial. Precedente.
4. O cedente de quotas sociais é responsável pelas obrigações que tinha enquanto ostentava a qualidade de sócio até 2 (dois) anos após a averbação da respectiva modificação societária. Inteligência dos arts. 1.003 e 1.032 do Código Civil.
5. Recurso especial parcialmente conhecido e, nessa parte, não provido" (grifei) (REsp 1.484.164/DF, rel. Ministro Ricardo Villas Bôas Cueva, Terceira Turma, julgado em 6/6/2017, DJe 13/6/2017) .
10.	Abordei matéria idêntica quando da relatoria do TC Processo 009.885/2018-8, que resultou no recém-prolatado Acórdão 1461/2020-TCU-Segunda Câmara.
11. 	Frustrada, portanto, a pretensão dos defendentes de se isentar de responsabilidade nesta TCE, procurando atribuí-la, exclusivamente, a João Ronaldo da Silva. Em verdade, este passou a figurar como sócio-administrador da farmácia em 15/5/2015, após o período compreendido pelas despesas impugnadas por conta da auditoria do Denasus, entre 16/4/2014 e 2/4/2015, razão por que corretamente sequer foi citado.
12.	Diferem a Secretaria de Controle Externo de Tomada de Contas Especial (SecexTCE) e o Ministério Público junto ao TCU (MPTCU) quanto ao critério utilizado para delimitar os períodos de responsabilidade de cada responsável segundo as suas participações na sociedade empresária, na condição de sócios-administradores: aquela defende que sejam consideradas as datas de registros das alterações dos contratos sociais na Junta Comercial; o último, as próprias datas em que celebrados os referidos documentos.
13.	Assiste razão à unidade técnica. Conforme registrei anteriormente, a cessão de quotas somente produz efeitos perante a sociedade e terceiros mediante averbação da alteração do contrato social na Junta Comercial, de sorte que o critério adequado para delimitação das parcelas do débito também deve se pautar pelas datas desses registros.
14.	Não obstante, acolho a manifestação do Parquet consistente na exclusão de Frederico Flávio Pereira Neto da relação processual, ante a baixa materialidade do débito lhe atribuído (R$ 436,23, em valores históricos) , em atenção aos princípios da racionalidade administrativa e da economia processual. Embora haja solidariedade com a Drogaria Pereira Primus Ltda., que também responde solidariamente com Altair Cândido Alves por outras parcelas do prejuízo apurado nestes autos, o julgamento do feito na forma proposta pela SecexTCE levaria necessariamente à constituição de dois títulos executivos extrajudiciais, um dos quais - o relativo a Frederico Flávio Pereira Neto - seria de execução inviável em virtude do elevado custo da cobrança em comparação com o potencial benefício auferido com o eventual êxito da ação movida pelo Estado.
15.	Dessa forma, acolhendo, por seus fundamentos, os pareceres da unidade técnica e do MPTCU, parcialmente, este Tribunal, com amparo no disposto no art. 16, inciso III, alíneas "b" e "c", da Lei 8.443/1992, deve julgar irregulares as contas de Altair Cândido Alves e Drogaria Pereira Primus Ltda., condená-los, solidariamente, ao ressarcimento do prejuízo aos cofres do FNS e aplicar-lhes multa equivalente a aproximadamente 30% do valor do débito atualizado (art. 57 da referida norma legal) .
16.	Com efeito, os responsáveis não contestaram a ocorrência do débito ou os fatos que conduziram à sua apuração, em especial o relatório de auditoria do Denasus. Conforme entendimento pacificado neste Tribunal, compete exclusivamente ao gestor dos recursos públicos fazer prova da regularidade de sua gestão, mediante apresentação de documentação organizada e eficaz para tal mister (v.g. Acórdão 1017/2009-TCU-Segunda Câmara, rel. min. Walton Alencar Rodrigues; Acórdão 3134/2010-TCU-Segunda Câmara, rel. min.-substituto Augusto Sherman; Acórdão 2080/2013-TCU-Plenário, de minha relatoria; Acórdão 3101/2016-TCU-Primeira Câmara, rel. min. Bruno Dantas) . 
17.	Por fim, registro que não houve prescrição da pretensão punitiva desta Corte, segundo o entendimento perfilhado pelo Acórdão 1441/2016-TCU-Plenário, porquanto entre as ocorrências irregulares, materializadas nos anos de 2014 e 2015, e o ato que ordenou as citações, em 28/8/2018 (peça 33) , transcorreram menos de dez anos. 
	Ante o exposto, VOTO por que seja aprovada a minuta de acórdão que submeto à consideração deste Colegiado.
TCU, Sala das Sessões Ministro Luciano Brandão Alves de Souza, em 30 de abril de 2020.
ANA ARRAES 
Relatora